---
title: Selección del contraste estadístico
lang: es
---

```{r setup, include=FALSE}
knitr::opts_chunk$set(echo = TRUE, message = FALSE, warning = FALSE)
library(tidyverse)
```

Los capítulos anteriores han mostrado cómo **diseñar** un estudio estadístico: cómo seleccionar la muestra, cómo asignar (o no) la exposición, y en qué momentos recoger los datos. Una vez recogidos los datos según alguno de esos diseños, queda una segunda pregunta, igual de importante: ¿qué **contraste de hipótesis** es el adecuado para analizarlos?

La respuesta depende, sobre todo, de tres factores:

- El **número de variables** que intervienen en el estudio y, si hay más de una, cuál es la variable dependiente (la respuesta que se quiere explicar) y cuál la independiente (el factor que se cree que influye en ella).
- El **tipo de las variables**: cuantitativas, cualitativas ordinales o cualitativas nominales.
- La **naturaleza de las poblaciones o grupos comparados**: si son independientes (individuos distintos en cada grupo) o están relacionadas o pareadas (los mismos individuos medidos varias veces, o emparejados de algún modo).

Esta segunda parte del libro está dedicada precisamente a esta cuestión: cómo elegir, y cómo ejecutar en R, el contraste de hipótesis apropiado en cada situación. A diferencia de la primera parte, aquí el capítulo no se organiza por tipo de diseño de investigación, sino por el **número y la naturaleza de las poblaciones o grupos** que se comparan, que es el criterio que realmente determina qué contraste utilizar. El diseño del estudio (si los datos proceden de un [estudio de cohortes](04-estudios-cohortes.qmd), de un [ensayo clínico](07-estudios-experimentales.qmd) o de una simple [encuesta](09-encuestas-muestreo.qmd)) influye en qué conclusiones de causalidad pueden extraerse del resultado del contraste, pero no cambia, en general, qué contraste es el adecuado: eso lo determinan el número de variables, su tipo, y si las poblaciones comparadas son independientes o están pareadas.

## Tabla de decisión

La siguiente tabla resume los contrastes de hipótesis más habituales según estos criterios, y sirve como mapa de esta segunda parte del libro. Cada fila indica, para una combinación de variable(s) independiente(s), variable dependiente y objetivo del análisis, cuál es el contraste apropiado y en qué capítulo se desarrolla.

<div style="overflow-x: auto;">
<table class="table table-bordered table-sm">
<thead>
<tr style="background-color: #18bc9c; color: white;">
<th>Variables independientes</th>
<th>Variable dependiente</th>
<th>Objetivo</th>
<th>Contraste</th>
<th>Capítulo</th>
</tr>
</thead>
<tbody>
<tr>
<td rowspan="2">Ninguna (una población)</td>
<td>Cuantitativa</td>
<td>Contrastar la normalidad de una variable</td>
<td>Kolmogorov-Smirnov (muestras grandes) / Shapiro-Wilk</td>
<td rowspan="4">[Contrastes para una población](11-contrastes-una-poblacion.qmd)</td>
</tr>
<tr>
<td>Cuantitativa normal</td>
<td>Contrastar si la media poblacional tiene un valor determinado</td>
<td>Test t para la media de una población</td>
</tr>
<tr>
<td rowspan="2">Ninguna (una población)</td>
<td>Cualitativa (2 categorías)</td>
<td>Contrastar si la proporción de una categoría tiene un valor determinado</td>
<td>Test binomial / Test Z para una proporción</td>
</tr>
<tr>
<td>Cualitativa (&gt;2 categorías)</td>
<td>Contrastar si las proporciones de las categorías tienen unos valores determinados</td>
<td>Test Chi-cuadrado de bondad de ajuste</td>
</tr>
<tr>
<td rowspan="4">Una cualitativa con 2 categorías, poblaciones independientes</td>
<td>Cuantitativa normal</td>
<td>Contrastar si hay diferencias entre las medias de las dos poblaciones</td>
<td>Test F de Fisher (varianzas) + Test t de comparación de medias</td>
<td rowspan="6">[Contrastes para dos poblaciones independientes](12-contrastes-dos-poblaciones-independientes.qmd)</td>
</tr>
<tr>
<td>Cuantitativa o cualitativa ordinal</td>
<td>Contrastar si hay diferencias entre las distribuciones de las dos poblaciones</td>
<td>Test U de Mann-Whitney</td>
</tr>
<tr>
<td>Cualitativa (2 categorías)</td>
<td>Contrastar si hay relación entre las variables o diferencias entre proporciones</td>
<td>Test Chi-cuadrado de independencia / Test exacto de Fisher</td>
</tr>
<tr>
<td>Cualitativa (&gt;2 categorías)</td>
<td>Contrastar si hay relación entre las variables o diferencias entre proporciones</td>
<td>Test Chi-cuadrado de independencia</td>
</tr>
<tr>
<td rowspan="2">Una cualitativa con &gt;2 categorías, poblaciones independientes</td>
<td>Cuantitativa normal (varianzas homogéneas)</td>
<td>Contrastar si hay diferencias entre las medias de las poblaciones</td>
<td>Levene (varianzas) + ANOVA de un factor + Tukey/Bonferroni</td>
</tr>
<tr>
<td>Cuantitativa o cualitativa ordinal</td>
<td>Contrastar si hay diferencias entre las distribuciones de las poblaciones</td>
<td>Test de Kruskal-Wallis + comparaciones por pares de Wilcoxon</td>
</tr>
<tr>
<td rowspan="3">Una cualitativa con 2 categorías, poblaciones pareadas</td>
<td>Cuantitativa normal</td>
<td>Contrastar si hay diferencias entre las medias de las dos poblaciones pareadas</td>
<td>Test t para datos pareados</td>
<td rowspan="3">[Contrastes para dos poblaciones pareadas](13-contrastes-dos-poblaciones-pareadas.qmd)</td>
</tr>
<tr>
<td>Cuantitativa o cualitativa ordinal</td>
<td>Contrastar si hay diferencias entre las distribuciones de las dos poblaciones pareadas</td>
<td>Test de Wilcoxon para datos pareados</td>
</tr>
<tr>
<td>Cualitativa (2 categorías)</td>
<td>Contrastar si hay diferencias entre las proporciones de las dos poblaciones pareadas</td>
<td>Test de McNemar</td>
</tr>
<tr>
<td rowspan="2">Una cualitativa con &gt;2 categorías, poblaciones relacionadas (medidas repetidas)</td>
<td>Cuantitativa normal</td>
<td>Contrastar si hay diferencias entre las medidas repetidas</td>
<td>ANOVA de medidas repetidas de un factor</td>
<td rowspan="2">[Contrastes para más de dos poblaciones relacionadas](15-contrastes-medidas-repetidas.qmd)</td>
</tr>
<tr>
<td>Cuantitativa o cualitativa ordinal</td>
<td>Contrastar si hay diferencias entre las medidas repetidas</td>
<td>Test de Friedman</td>
</tr>
<tr>
<td rowspan="2">Una cuantitativa normal</td>
<td>Cuantitativa normal</td>
<td>Contrastar si existe relación lineal / construir un modelo predictivo</td>
<td>Correlación de Pearson / Regresión simple</td>
<td rowspan="4">[Relación y predicción entre dos variables](16-relacion-entre-variables.qmd)</td>
</tr>
<tr>
<td>Cuantitativa o cualitativa ordinal</td>
<td>Contrastar si existe relación (de orden) entre las dos variables</td>
<td>Correlación de Spearman</td>
</tr>
<tr>
<td>Una cuantitativa</td>
<td>Cualitativa (2 categorías)</td>
<td>Construir un modelo predictivo que explique la variable cualitativa</td>
<td>Regresión logística simple</td>
</tr>
</tbody>
</table>
</div>

:::{.callout-note}
Esta tabla no agota todas las situaciones posibles. Quedan fuera de esta segunda parte, por ser casos más especializados, los contrastes de **concordancia o acuerdo entre dos medidas** de un mismo fenómeno (como el coeficiente Kappa de Cohen para variables cualitativas o el coeficiente de correlación intraclase para variables cuantitativas), así como el ANOVA de dos o más factores y sus interacciones. El [Manual de Estadística](https://aprendeconalf.es/estadistica-manual/) desarrolla además, con mucho más detalle, la correlación y la regresión, y el coeficiente chi-cuadrado y de contingencia entre variables cualitativas, por lo que el último capítulo de esta parte remite a él para profundizar en esos contrastes en lugar de repetir aquí su desarrollo.
:::

## El conjunto de datos de ejemplo

Todos los ejemplos de esta segunda parte utilizan un mismo conjunto de datos, `datos-curso.csv`, con las calificaciones de 120 alumnos de una asignatura dividida en tres grupos de clase. Se puede descargar desde el repositorio del libro para reproducir los ejemplos.

```{r}
df <- read_csv("datos/datos-curso.csv")
glimpse(df)
```

Las variables que contiene son:

| Variable | Descripción |
|---|---|
| `sexo` | Sexo del alumno (Hombre / Mujer). |
| `turno` | Turno en el que cursa la asignatura (Mañana / Tarde). |
| `grupo` | Grupo de clase al que pertenece (A, B o C). |
| `trabaja` | Si el alumno compagina los estudios con un trabajo (S / N). |
| `notaA`, ..., `notaE` | Calificación numérica (0-10) obtenida en cinco pruebas o exámenes distintos de la asignatura. |
| `calificacionA`, ..., `calificacionE` | Resultado cualitativo (Aprobado / Suspenso) de cada una de esas cinco pruebas. |
| `asinaturas.aprobadas` | Número de asignaturas aprobadas por el alumno ese curso (0 a 5). |
| `nota.media` | Nota media del alumno en el curso. |

Este conjunto de datos permite ilustrar tanto comparaciones entre **poblaciones independientes** (por ejemplo, comparar `notaA` entre hombres y mujeres, dos grupos de individuos distintos) como comparaciones entre **poblaciones pareadas o medidas repetidas** (por ejemplo, comparar `notaA` con `notaB` para los mismos alumnos, o las cinco notas `notaA` a `notaE` de cada alumno entre sí).

## Estructura de los capítulos

Los capítulos siguientes están organizados por el número de poblaciones o grupos comparados y por si estos son independientes o están relacionados, siguiendo el orden de la tabla de decisión anterior. Cada contraste se presenta con una estructura fija: el **objetivo** del contraste, sus **requisitos** de aplicación, la **hipótesis nula** que pone a prueba, un ejemplo resuelto sobre el conjunto de datos del curso, y la interpretación del resultado.
